【裁判字號】    97,破抗,8
【裁判日期】    970306
【裁判案由】    宣告破產
【裁判全文】
臺灣高等法院臺南分院民事裁定  97年度破抗字第8號
抗  告  人  甲○○
上列抗告人因聲請宣告破產事件，對於中華民國96年11月30日臺
灣臺南地方法院所為裁定（96年度破字第75號）提起抗告，本院
裁定如下：
    主  文
抗告駁回。
抗告訴訟費用新台幣壹仟元由抗告人負擔。
    理  由
一、本件抗告人於原審聲請意旨略以：緣頃近社會上負債難償者
    激增，造成妻離子散，自殺輕生，或殺子殺孫之人倫慘劇屢
    傳不鮮，已經形成嚴重的社會問題。是以連司法院也都無法
    坐視，而已修改破產法，將以往認為要有「破產實益」或「
    多數債權人」的要件都不要了，以使法律能擴大適用幫助這
    些悲哀的人。依破產法第一條規定: 「債務人不能清償債務
    者，依本法所規定和解或破產程序，清理其債務。」同法第
    57條並規定：「破產，對債務人不能清償債務者宣告之。」
    第58條規定：「破產，除另有規定外，得因債權人或債務人
    之聲請宣告之。」各相關法條規定甚明。而債務人因為理財
    失誤，墮入銀行循環高利的陷阱，現今已陷於財務困境，無
    法負擔銀行年息將近20%的高利貸及利上加利之鉅額債務。
    而其積欠的利息，累積到現在1個月就要付將近「新台幣(下
    同)40,000 元」，債務人即使不吃不喝，也負擔不起，更是
    一輩子都不可能還到任何本金了，債務不減反增，實悽慘不
    已，故不得不請求依法清理其債務。查債務人現今之總負債
    約為2,274,879元，該債務已超過其總資產甚多，實有必要
    依前開破產法之相關規定宣告其破產，以保護債務人及債權
    人雙方之利益，否則債務人將永遠背負鉅額債務，永難再有
    翻身及生存之餘地，故聲請宣告破產等語。
二、抗告意旨略以：抗告人收入只剩1、2萬元，還要養家活口，
    根本連還利息的一、二成都不夠，一輩子更不可能還到本金
    ，抗告人確已無法償還債務。原審已查明抗告人確實負債超
    過資產甚多，已陷於客觀上不能清償債務之情況，又有剩餘
    財產負擔得起破產財團費用及財團債務，但就抗告人所有上
    開資產是否足以清償各銀行每月本息? 是否已有不能清償債
    務之情勢並未見原法院查明即已抗告人每月平均50,166元，
    且具備相當工作能力，尚有19年之工作年資，竟又稱抗告人
    尚有清償能力及可與債權人銀行協商等理由，駁回抗告人之
    請求，甚有欠當。甚至關於債務人有無支付不能之破產原因
    ，係以裁定當時之狀況為準，債務人將來有無工作能力或其
    薪資未來有無增加之可能，尚非聲請宣告破產之法定障礙事
    項。原審徒以抗告人尚可工作有收入，即誤認與破產條件不
    符，自屬適用法規顯有錯誤。再是否與債權人協商，亦只是
    行政方面的事項而已，並非法律所規定破產宣告之必要條件
    ，更何況我國銀行工會會員辦理消費金融案件無擔保債務協
    商機制自民國（下同）95年12月31日即已停辦，銀行並無義
    務接受協商，原審竟引之為駁回之理由，更為錯誤。而債務
    人現有之財產，均無別除權存在，而普通財產即有25萬元之
    多，得以組成破產財團，支付破產程序所生之費用及分配債
    務，亦有類此案件而准予宣告破產者，而司法院亦已推動立
    法通過消費者債務清理條例，確認不要破產實益的要件，以
    擴大該法適用及幫助債務人之機會。原審認本件無破產實益
    ，與現今之司法政策不符，為此，提起抗告，請求廢棄原裁
    定，准予宣告破產等語。
三、按破產，對債務人不能清償債務者宣告之。破產宣告時屬於
    破產人之一切財產，及將來行使之財產請求權；破產宣告後
    ，破產終結前，破產人所取得之財產，為破產財團。財團費
    用及財團債務，應先於破產債權，隨時由破產財團清償之。
    在破產宣告前，對於債務人之財產有質權、抵押權或留置權
    者，就其財產有別除權。有別除權之債權人，不依破產程序
    而行使其權利；破產法第57條、第82條第1項、第97條及第
    108條分別定有明文。又法院就破產之聲請，依職權為必要
    之調查，如債務人確係無財產，則破產財團即不能構成，無
    從依破產程序清理債務，參照同法第148條之旨趣，自應依
    同法第63條，以裁定駁回其聲請，司法院著有院字第1505號
    解釋可資參照。從而，構成破產財團之債務人財產，明顯不
    足清償同法第95條、第96條所列破產財團費用及財團債務時
    ，依同法第148條規定，法院於宣告破產後，隨即須同時宣
    告破產程序終止，此無異徒增破產程序及費用之浪費，且無
    益於債務人及其他債權人。參照上開司法院解釋及相關說明
    ，於此情狀，聲請宣告破產已無實益，應適用同法第63條第
    1項規定以裁定駁回破產宣告之聲請。再債務人之財產價值
    ，是否足堪清償其債務，不僅以不動產之有無及其價值為認
    定之依據，債務人是否尚有其他財產或信用、能力，自應併
    予調查審認。
四、經查：
  (一)抗告人自行申報積欠之銀行債務為2,406,967元（見原審卷
    第152頁），惟經原審向抗告人呈報之債權銀行函查所得之
    欠款金額如下：永豐信用卡股份有限公司132,088元。
    荷商荷蘭銀行股份有限公司141,106元。中國信託商業銀
    行股份有限公司547,935元。臺灣新光商業銀行股份有限
    公司13,230元。臺灣土地銀行股份有限公司352,763元，
    共1,187,122元，有上列各該銀行函覆原審關於抗告人欠款
    之資料為憑（見原審卷第126、134、135、139、145頁）。
    除此部分，抗告人並未舉證以實其說，則抗告人所積欠之債
    務1,187,122元部分，堪信為實。
  (二)然查，抗告人任職於國泰人壽保險股份有限公司（以下簡稱
    國泰人壽公司）襄理乙職，其93年度之薪資所得高達1,001,
    223元，此有稅務電子閘門財產所得調件明細表及誠泰銀行
    申請消費性貸款申請表各1份在卷可參（見原審卷第28-34頁
    ），其名下雖無不動產，惟仍堪認抗告人具備相當之工作能
    力。又本件抗告人係58年8月出生，目前年僅38歲，離勞工
    之退休年齡60歲，抗告人尚得工作近22年，審酌抗告人之年
    紀、工作能力、職業、收入、信用、財產狀況，與債務總額
    互核，抗告人所積欠債務雖逾其財產總值，惟據抗告人所陳
    報之債權人均為金融機構，而其本身尚有25萬元之現金加上
    上述相當之工作能力，自得與各債權銀行協商如何簡化還款
    程序、降低利息。今若准予宣告抗告人破產，尚須依破產法
    第97條規定優先清償第95條所定破產財團之管理費、變價及
    分配所生之費用、因破產債權人共同利益所需審判上之費用
    、破產管理人之報酬、破產人及其家屬之必要生活費及喪葬
    費等財團費用，及第96條所定之財團債務，如此將致抗告人
    財產更形減少，且上開各該債權人亦不可能因此而受有任何
    分配，參酌上開司法院解釋、破產法第148條立法意旨及上
    開說明，實難認本件有宣告破產之實益及進行破產程序之必
    要。從而，原裁定駁回抗告人破產之聲請，理由雖有不同，
    但結論並無二致。抗告人指摘原裁定不當，求予廢棄，為無
    理由，應予駁回。
五、據上論結，本件抗告為無理由，依爰依破產法第5條、民事
    訴訟法第495條之1第1項、第449條第1項、第95條、第78條
    ，裁定如主文。
中    華    民    國    97    年     3    月    6    日
                  民事  第四庭  審判長法  官  王惠一
                                      法  官  林永茂
                                      法  官  王浦傑
上為正本係照原本作成。
如不服本裁定，僅得於收受本裁定正本送達後10日內以適用法規
顯有錯誤為理由，向本院提出再抗告狀（須附繕本）依法應繳納
抗告費新台幣1千元，並委任律師為訴訟代理人，經本院許可後
始可再抗告於最高法院。
中    華    民    國    97    年     3    月    6    日
                                      書記官  廖英琇
【附記】
民事訴訟法第495條之1第2項準用同法第466條之1第1、2項規定
：
(1)對於第二審判決上訴，上訴人應委任律師為訴訟代理人。但上
  訴人或其法定代理人具有律師資格者，不在此限。
(2)上訴人之配偶、三親等內之血親、二親等內之姻親，或上訴人
  為法人、中央或地方機關時，其所屬專任人員具有律師資格並
  經法院認為適當者，亦得為第三審訴訟代理人。
民事訴訟法第466條之2：
上訴人無資力委任訴訟代理人者，得依訴訟救助之規定，聲請第
三審法院為之選任律師為其訴訟代理人。


司法院資訊處製作；財團法人民間司法改革基金會備份。
